臺灣高等法院刑事判決
　　上　訴　人　臺灣臺北地方法院檢察署檢察官
　　被　　　告　乙○○原名蘇.
上列上訴人因被告偽造文書等案件，不服臺灣臺北地方法院92年
度訴字第1485號，中華民國93年9月6日第一審判決（起訴案號：
臺灣臺北地方法院檢察署90年度偵字第25187號）提起上訴，本
院判決如下：
    主  文
上訴駁回。
    理  由
一、公訴意旨略以：被告乙○○（原名蘇乙○○）基於偽造文書
    之概括犯意，於不詳時地，偽造姓名為「陳美莉」、出生年
    月日為「民國五十四年三月二十九日」、
    「Ｚ000000000號」，以及姓名為「林芳宜」、出
    生年月日為「五十七年九月二十五日」、
    「Ｚ000000000號」之國民
    詳時地侵占甲○○遺失之國民
    消滅），再委請不知情之不詳刻印店，偽刻「陳美莉」、「
    林芳宜」、「甲○○」之印章，於八十四年八月十四日，乙
    ○○持前開國民
    」、甲○○之印文、鼎喜實業有限公司（下稱鼎喜公司）股
    東同意書等資料，向臺北市政府建設局申請將鼎喜公司之股
    東變更為陳美莉、林芳宜、甲○○名義，惟該股東同意書上
    誤載原股東有陳鳳嬌、陳茂松等人，經臺北市政府建設局承
    辦人員退回補正，乙○○復於八十四年十月三日，持前開國
    民
    印文、鼎喜公司股東同意書、章程等資料，再次向臺北市政
    府建設局申請將鼎喜公司之股東變更為陳美莉、林芳宜、甲
    ○○名義，致相關主管機關之承辦公務員陷於錯誤，將該等
    不實之股東變更事項登載於職務上所執掌之公司變更登記事
    項之公文書上，而核准鼎喜公司之變更登記，足生損害於「
    陳美莉」、「林芳宜」、甲○○及臺北市政府建設局，因認
    被告涉犯刑法第二百十六條、第二百十條之行使偽造私文書
    罪及同法第二百十四條使公務員登載不實文書罪嫌等語。
二、按犯罪事實應依證據認定之，無證據不得認定犯罪事實，又
    不能證明被告犯罪者，應諭知無罪之判決，刑事訴訟法第一
    百五十四條第二項、第三百零一條第一項分別定有明文。次
    按認定不利於被告之事實，須依積極證據，茍積極之證據本
    身存有瑕疵而不足為不利於被告事實之認定，即應為有利於
    被告之認定，更不必有何有利之證據，而此用以證明犯罪事
    實之證據，猶須於通常一般人均不至於有所懷疑，堪予確信
    其已臻真實者，始得據以為有罪之認定，倘其證明尚未達到
    此一程度，而有合理性之懷疑存在，致使無從為有罪之確信
    時，即應為無罪之判決，此有最高法院八十二年度臺上字第
    一六三號判決、七十六年臺上字第四九八六號、三十年上字
    第八一六號等判例意旨可資參照。另外，刑事訴訟法第一百
    六十一條已於九十一年二月八日修正公布，修正後同條第一
    項規定：檢察官就被告犯罪事實，應負舉證責任，並指出證
    明之方法，因此檢察官對於起訴之犯罪事實，應負提出證據
    及說服之實質舉證責任，倘所提出之證據，不足為被告有罪
    之積極證明，或其指出證明之方法，無從說服法院以形成被
    告有罪之心證，基於無罪推定之原則，自應為被告無罪判決
    之諭知，最高法院九十二年台上字第一二八號判例可資參照
    。本件審判時，修正刑事訴訟法關於舉證責任之規定，已經
    公布施行，檢察官自應提出適合於證明犯罪事實之積極證據
    ，並闡明其證據方法與待證事實之關係，先予敘明。
三、本件公訴人認被告乙○○涉犯行使偽造私文書、使公務員登
    載不實罪嫌，係以：告訴人甲○○之指訴，另案被告沈耀輝
    、賴圓松之供述，證人黃明陽亦證稱：受被告蘇乙○○所託
    向原鼎喜公司登帳會計賴圓松拿取帳冊等語，及鼎喜公司股
    東同意書、變更登記事項卡、章程、告訴人、被告之
    影本（以上見偵查卷第二四七頁以下）、臺北市政府建設局
    掌管之鼎喜公司申辦案卷、財政部臺北市國稅局八七年度綜
    合所得稅各所得資料更正通知書等，而認被告乙○○未經告
    訴人甲○○同意，持告訴人甲○○遺失之
    人印文、鼎喜公司股東同意書等私文書，並持以申辦公司變
    更事宜，使主管機關承辦公務員陷於錯誤，而登載於職務上
    所掌之案卷中；被告乙○○再依鼎喜公司登記案卷所附股東
    「陳美莉」、「林芳宜」之國民
    號查詢，
    人係呂婕，
    人係黃秋菊，且經查詢戶役政系統，名為「陳美莉」、「林
    芳宜」者，並無該國民
    五十四年三月二十九日」、「五十七年九月二十五日」之人
    ，有法務部戶役政連結作業系統二紙可查，而認鼎喜公司用
    以申請變更股東名義之「陳美莉」、「林芳宜」國民
    係偽造；另根據財政部臺灣省中區國稅局八十七年度綜合所
    得稅核定通知書、臺北地方法院八十五年十月四日送達證書
    ，而認被告乙○○於八十七年間有鼎喜公司營利收入一筆，
    且被告於鼎喜公司中之住址「雲林縣北港鎮○○路一一七號
    」至遲於八十五年十月四日時尚能合法送達，渠辯稱不知情
    云云，不足採信；另證人黃明陽曾於臺灣臺北地方法院檢察
    署八十六年度偵字第一五一六九號、八十七年度偵續字第二
    一六號，及八十七年度偵續一字第四五四號案件中，以證人
    身份四度到庭具結稱：其經由被告之弟蔡榮寬之介紹而認識
    被告，並受被告所託向賴圓松拿取鼎喜公司帳冊資料等語，
    其事後於本件偵查中始改稱不認識被告乙○○，八十四年五
    、六月份賴圓松有拿一包資料，要伊交給一位蘇小姐，但非
    被告乙○○等語，顯係迴護之詞，不足採信；至證人蔡榮寬
    為被告之弟，且係為被告管理經營另家綱茂有限公司（以下
    簡稱綱茂公司）之實際負責人，復依另案被告賴圓松、證人
    黃明陽之陳述，蔡榮寬係介紹被告購買鼎喜公司之人，與本
    案具利害關係，其證詞真實性可疑，不足採信等情，為其主
    要論據。
四、被告乙○○對於鼎喜公司於前揭時地，曾經提出甲○○遺失
    之國民
    造」國民
    本向主管機關提出股東變更登記聲請，將被告乙○○、及甲
    ○○、「陳美莉」、「林芳宜」等人登記為鼎喜公司之股東
    等事實，並不爭執，惟否認有何偽造文書之犯行，辯稱：並
    不知何以伊係鼎喜公司之負責人，並未出資購買鼎喜公司，
    故變更登記並非伊辦理、或交代別人辦理，更非鼎喜公司之
    實際負責人，亦不認識證人黃明陽等人，應係遭他人冒用其
    名等語。經查：
  (一)鼎喜公司於前揭時地，向主管機關提出申請變更登記，將被
    告乙○○、及甲○○、「陳美莉」、「林芳宜」等人登記為
    鼎喜公司股東之事實，業經查閱鼎喜公司登記卷屬實，並有
    臺北市政府九十三年一月二十日府建商字第○九三○○五七
    七○○○號函及附件鼎喜公司股東同意書、變更登記事項卡
    、章程、告訴人、被告、「陳美莉」、「林芳宜」之
    影本等在卷可查（見原審卷第二六至四一頁）；而告訴人甲
    ○○之
    中證述明確（見本案九十年度偵字第二五一八七號卷第二八
    二頁背面），又鼎喜公司登記案卷所附股東「陳美莉」、「
    林芳宜」之國民
    證統一編號為「Ｚ000000000號」之人係呂婕，身
    分證統一編號「Ｚ000000000號」之人係黃秋菊，
    且經查詢戶役政系統，名為「陳美莉」、「林芳宜」者，並
    無該國民
    二十九日」、「五十七年九月二十五日」之人，此有法務部
    戶役政連結作業系統二紙附卷可佐（見原審卷第一六四、一
    六七頁），可認鼎喜公司用以申請變更股東名義之「陳美莉
    」、「林芳宜」國民
    係被告乙○○是否即為鼎喜公司之實際負責人，有無參與以
    不實證件影本辦理變更登記之犯行。
  (二)按被告以外之人於審判外之言詞或書面陳述，除法律有規定
    者外，不得作為證據；又證人之個人意見或推測之詞，除以
    實際經驗為基礎者外，不得作為證據，刑事訴訟法第一百五
    十九條第一項、第一百六十條分別訂有明文。次按刑事審判
    採直接審理，非經顯示於審判庭，能由法院直接調查及供訴
    訟當事人詰問、辯論之證據，不得作為認定事實之基礎。是
    故證人以聞自原始證人在審判外之陳述作為內容之陳述，係
    屬傳聞之詞，其既未親自聞見或經歷其所陳述之事實，縱令
    其於審判期日為該項出自傳聞之供述，亦不能擔保其陳述內
    容之真實性；倘未經對其傳聞之事實依法定程序進行直接調
    查、辯論，即無從判斷其證據價值，自非適合於證明待證事
    實之證據（參照最高法院八十七年台上字第三四七三號裁判
    、九十三年台上字第二七九號裁判要旨），先予敘明。
    1.證人沈耀輝於原審行交互詰問時證稱：「（你是鼎喜公司
      的董事）不是，我是名義負責人，實際是由高儷娟負責的
      」、「（變更時候都不知道）都不知道，高儷娟說東西是
      交給賴圓松辦的，我本來不知道這件事情，是起訴後我才
      知道，我都是聽高儷娟說的」、「全部都交給賴圓松辦的
      」、「高儷娟跟賴圓松認識，他們怎麼弄我不知道」、「
      賴圓松才知道，都是他辦的」等語（見原審卷第七六、七
      七頁）。已明確證述其並未參與鼎喜公司股東變更之過程
      ，關於高儷娟出售鼎喜公司之事，係聽聞高儷娟所言，參
      諸前開刑事訴訟法第一百五十九條第一項之規定及裁判意
      旨，證人沈耀輝之證言即屬傳聞之詞，且其於審判期日為
      該項出自傳聞之供述，亦僅說明鼎喜公司之股東變更登記
      事宜係由高儷娟交給賴圓松辦理，並未言及被告乙○○為
      鼎喜公司之出資購買人，或辦理或託人代辦鼎喜公司之股
      東變更事宜。
    2.而證人賴圓松於原審行交互詰問時證稱：「我認識黃明陽
      是因為蔡榮寬的關係，蔡榮寬是說可能有人要，會請黃明
      陽過來拿，但是『有人要』我不知道是代表誰」、「鼎喜
      公司要轉讓的時候，鼎喜公司是高儷娟，另外一邊是一開
      始是蔡榮寬說有人要，後來是黃明陽來的」、「（這件轉
      讓去申請變更登記是否為你經手）不是」、「我因為這個
      案子之前有被告過，我從事後調取的資料中推測黃明陽拿
      走的是被告指使的，這是我是自己的推測」、「（為何之
      前有說鼎喜公司是蔡榮寬要買的）之前是他聯絡說有人要
      買，我也不知道是誰，所以我說是蔡榮寬」、「這件的交
      易過程中，有無與被告接觸過）沒有」等語（見原審卷第
      七九至八二頁）。已明確證述本件鼎喜公司之變更登記並
      非其所辦，至為何人辦理並不清楚，其不知何人購買鼎喜
      公司，係蔡榮寬在中間聯絡，並未實際與被告接觸等情，
      則其所稱推測黃明陽拿走係被告乙○○指使乙節，係屬其
      個人片面、單純臆測之詞，核依前開刑事訴訟法第一百六
      十條之規定，不得作為證據。是以，本院無從採信證人賴
      圓松之前開證述，作為對被告不利認定之依據。公訴人提
      起上訴，認證人賴圓松之前開證言並非單純臆測之詞云云
      ，即無理由。
    3.證人黃明陽於本案檢訊時證稱：「（你是否認識乙○○）
      不認識」、「大約八十四年五、六月份賴圓松有拿一包資
      料叫我交給一位蘇小姐」、「（那位蘇小姐是何人）也是
      胖胖的，但不是乙○○」等語（見本案九十年度偵字第二
      五一八七號卷第二二八頁背面、二二九頁），於另案（臺
      灣臺北地方法院檢察署八十六年度偵字第一五一六九號）
      檢訊時證稱：「蔡榮寬是介紹我認識蘇乙○○，八十四年
      五、六月間，蘇乙○○叫我到被告（指該案被告賴圓松）
      辦公室拿他們鼎喜公司帳冊」等語（見本案九十年度偵字
      第二五一八七號卷第一四九頁），於另案（臺灣臺北地方
      法院檢察署九十年度偵字第六七八一號）檢訊時證稱：「
      當時所見被告非庭上之被告（指乙○○），是像乙○○胖
      胖之人，賴圓松稱她為蘇乙○○，是另一人，被告一直沒
      到庭，今日確非認當時之人」等語（見本案九十年度偵字
      第二五一八七號卷第二○七頁）。已證述蔡榮寬介紹伊認
      識蘇乙○○，蘇乙○○叫伊向賴圓松拿公司帳冊，當時所
      見之蘇乙○○非庭上之乙○○。又證人黃明陽於原審數度
      傳訊、拘提、甚且科以罰鍰之情形下，均拒未到庭，法院
      無從依法定程序進行直接調查、辯論其證言之真實性，惟
      被告乙○○與證人黃明陽於本案偵查中係「二人對質」所
      言，於二次之他案偵查中，被告乙○○與證人黃明陽二人
      均未同庭。況證人蔡榮寬於原審訊問中證稱：「（黃明陽
      認識你姊姊乙○○）比較不認識，應該他去很少看到我姐
      姐」、「（你有幾個姊姊）乙○○、蔡秀美，蔡秀美與我
      們經營的公司都沒有關係」、「在八十二年黃明陽有到綱
      茂公司來，見我姊姊一次到二次」、「（有無介紹任何人
      叫乙○○或是蘇乙○○【不是你姐姐乙○○】的人給黃明
      陽認識）沒有」等語（見原審卷第八四、一五三、一五四
      頁），亦與證人黃明陽前開所述蔡榮寬介紹伊認識蘇乙○
      ○，蘇乙○○叫伊向賴圓松拿公司帳冊等情互核迥異。是
      以，尚難將證人黃明陽之前開證詞予以割裂審酌，而以證
      人黃明陽於另案即臺灣臺北地方法院檢察署八十六年度偵
      字第一五一六九號偵查中不完備之證詞，作為對被告不利
      之依據。公訴人提起上訴，認應以證人黃明陽於該案之證
      言較為可採云云，即無理由。
    4.從而，證人沈耀輝、賴圓松、黃明陽之前開證詞，尚難遽
      認本案被告乙○○確有叫黃明陽至賴圓松處拿取鼎喜公司
      帳冊，亦無從推論被告乙○○係公司之「實際負責人」，
      而認鼎喜公司之申請變更登記即為被告乙○○所為。
  (三)另被告乙○○曾因經列為綱茂公司名義負責人涉案，惟因證
    人蔡榮寬結證稱：「綱茂公司大約經營到八十三年四月，此
    後就沒有什麼經營」、「當時是由我幫姊姊主持，我姊姊大
    約一個月才上來一次，平常業務是我在處理，她每次上來只
    是看一看，但不看帳，」、「由於邦宇公司向我們借牌所以
    我把印章交給他，後來李詩正有承認他曾經使用鋼茂公司執
    照與發票印章」、「（乙○○知道嗎？）不知道」等語（見
    本院八十九年度上更（一）字第五四八號影印卷第三九頁至
    四十頁）；再證人李詩正雖因業已死亡而無從傳喚，但其在
    原審八十五年度易字第四四三二號蘇乙○○另涉詐欺案件中
    亦不否認曾於八十三年間向蔡榮寬取得綱茂公司之牌照使用
    ，未直接與乙○○接洽，與證人蔡榮寬所為前述證言尚無不
    符，經本院認定綱茂公司即係以蔡榮寬為實際負責人，而公
    司資料係經證人李詩正盜用，而認被告罪嫌不足，諭知無罪
    判決等情，亦有本院八十九年度上更（一）字第五四八號判
    決附卷可參（見原審卷第七、八頁）。另綱茂公司於八十四
    年二月間，即將公司址遷於臺北市○○街一六五巷二七號一
    樓，而與變更登記後之鼎喜公司登記址相同，此有二公司登
    記影印卷在卷可查（見原審卷第一八三至二○一頁）；況除
    本件外被告亦經遭使用證件，於八十三年間遭登記為迅陞實
    業有限公司之名義董事（見八十六年偵字第一三三號影印卷
    第五二至五四頁），是以鼎喜公司、綱茂公司之關連、帳冊
    登記資料放置處，實有合理懷疑被告置放於鼎喜公司之登記
    資料已遭他人盜用。
  (四)告訴人之
    經遭使用登記為湯勝實業有限公司、台沅實業有限公司之股
    東（參見八十五年度偵字第七七五二號影印卷內所附調查局
    製作虛設行號相關資料表），而前開二公司與被告更無甚關
    連，反可疑盜用告訴人
  (五)被告乙○○於檢訊時供稱：「接到扣繳憑單沒有去繳稅，因
    為稅金很高要一百多萬元，我沒能力繳」、「沒有向國稅局
    反應公司不是我的」（見本案九十年度偵字第二五一八七號
    卷第二八四頁背面），於原審訊問時供稱：「核定通知書部
    分，形式不爭執，但內容爭執，因為我不是股東。…八十七
    或八十六年曾被稅捐稽徵處通知，那時就知道，去看鼎喜公
    司為何會有所得稅」、「八十七年營利收入我完全不知道，
    有到稅捐處去查，他說我是鼎喜公司的負責人才有那麼多的
    稅要繳」等語（原審卷第五二、一五九頁），於本院審理時
    供稱：「我當時有點懷疑，我為何是鼎喜公司負責人，我接
    到扣繳憑單後，我有去北港稅捐處查問稅金多少，他說壹佰
    萬元。檢察官有問我說稅金有沒有去繳，我說我一個小老百
    姓如何去繳，所以我當時並沒有向檢察官解釋的很清楚」、
    「檢察官說我沒有向國稅局反應，但我記得在偵查中我有說
    我有到北港稅捐處去查證，稅捐處有影印資料（庭呈資料影
    本）給我看，我才知道漏稅」等語（見本院卷第二六、三四
    、四一頁）。已明確供稱其曾接到國稅局之綜合所得稅核定
    通知書，惟因其非公司股東，故就該核定通知書之內容有所
    懷疑，而曾向稅捐處查證並影印資料等情。可認被告僅向稅
    捐機關查證影印資料，而未向稅捐機關反應其非鼎喜公司之
    負責人。惟按稅捐機關寄發核定通知書予納稅義務人，其目
    的在於確認稅目、稅額及對象，並賦予納稅義務人提起行政
    救濟之機會，是縱被告乙○○並未向國稅局反應其非鼎喜公
    司之負責人，亦僅係喪失行政救濟之機會，尚不得因其未向
    稅捐機關反應，即認其為鼎喜公司之負責人，而令其負本件
    刑事責任。況本案尚乏積極證據，足以證明被告乙○○確有
    叫黃明陽至賴圓松處拿取鼎喜公司帳冊，亦無從推論被告乙
    ○○係公司之「實際負責人」，而認鼎喜公司之申請變更登
    記即為被告乙○○所為，已如前述。是尚難以被告乙○○於
    接到鼎喜公司之扣繳憑單後，未即刻向稅捐機關反應，而認
    被告乙○○為鼎喜公司之負責人，有親為或指示他人辦理上
    述冒名向主管機關提出股東變更登記之行為。本件公訴人上
    訴意旨略以若被告係遭冒名登記為鼎喜公司之名義負責人，
    對於接到鼎喜公司之扣繳憑單，應即刻向稅捐機關反應，然
    被告卻於偵查中表示「接到扣繳憑單沒有去繳稅，因為稅金
    很高要一百多萬元，我沒能力繳」、「沒有向國稅局反應公
    司不是我的」，與一般經驗法則顯有相違，是被告並非遭冒
    名登記為鼎喜公司負責人，並有親為或指示他人辦理上述冒
    名向主管機關提出股東變更登記聲請之情云云，尚非可採。
五、綜上所述，本件無任何積極證據足資證明本件被告乙○○確
    有叫黃明陽至賴圓松處拿取鼎喜公司帳冊，亦無從推論被告
    乙○○係公司之「實際負責人」，而認鼎喜公司之申請變更
    登記即為被告乙○○所為，公訴人所舉之證據尚不足證明被
    告犯罪。此外，復查無其他積極證據足認被告有何公訴人所
    指犯行，是不能證明被告犯罪，原審為被告無罪之判決，於
    法並無不合。
六、公訴人提起上訴，對原審判決已合理論斷之證據指摘採證不
    當，惟仍未提出足夠證明起訴書所載犯罪事實之積極證據，
    是本件公訴人上訴，核無理由，應予駁回。
據上論斷，應依刑事訴訟法第368條，判決如主文。
本案經檢察官陳宏達到庭執行職務。
中　　華　　民　　國　　94　　年　　1 　　月　　25　　日
                  刑事第八庭審判長法　官　吳　敦
                  　　　　　　　　法　官　張傳栗
                  　　　　　　　　法　官　沈宜生
以上正本證明與原本無異。
如不服本判決，應於收受送達後十日內向本院提出上訴書狀，其
未敘述上訴之理由者並得於提起上訴後十日內向本院補提理由書
（均須按他造當事人之人數附繕本）。
                                  書記官　陳雅加
中　　華　　民　　國　　94　　年　　1 　　月　　26　　日
